最高法院刑事判決　　　　　　九十六年度台上字第一００九號
上　訴　人　台灣高等法院檢察署檢察官
被　　　告　甲○○
上列上訴人因被告業務過失致人於死案件，不服台灣高等法院中
華民國九十五年五月二十六日第二審更審判決（九十一年度交上
更(二)字第四五號，起訴案號：台灣基隆地方法院檢察署八十五年
度偵字第一四五○號），提起上訴，本院判決如下：
    主  文
原判決撤銷，發回台灣高等法院。
    理  由
本件原判決以公訴意旨略稱：被告甲○○以駕駛中國石油股份有
限公司（下稱中油公司）油罐車為業，於民國八十五年一月二十
日上午七時二十分，駕駛車號ＲＧ─九六五號油罐車沿台北縣汐
止鎮○○路，往中油公司五堵石門油庫（下稱石門油庫）方向行
駛，途經基隆市○○○路與中油公司貨櫃專用道左轉時，應注意
車前狀況，且依當時情形，又無不能注意之情事，竟疏於注意，
仍以時速六十至七十公里超速行駛，致左轉彎時，右後輪撞及正
欲穿越道路之行人即被害人蘇蔡菊子，並輾過被害人腹部，使被
害人因此受到腹部內腔出血、脊椎及骨盆骨折裂等傷害，經送醫
急救，不治死亡。因認被告涉犯刑法第二百七十六條第二項之業
務過失致人於死罪嫌云云。惟經審理結果不能證明被告犯罪，因
而撤銷第一審論處被告業務過失致人於死罪刑之判決，改判諭知
被告無罪，固非無見。
惟查：（一）證據之取捨與事實之認定，固為事實審法院之職權
，惟如調查所得之證據，就待證事實之內容不相一致時，仍應依
經驗法則、論理法則定其取捨，並於判決理由內詳予說明其所得
心證之理由，方足為事實認定之依據。原判決雖採信被告所辯：
當日伊係駕駛車號ＲＧ─九六五號之油罐車，自台北縣板橋市遠
東加油站出發，依中油公司規定之路線行駛，經中山高速公路，
於五堵之中油專用交流道下高速公路後，逕至石門油庫，並未經
過汐止市區及肇事地點，證人吳璟暉（原名吳景輝，八十九年六
月二十一日更名）指認之車牌號碼及顏色，均非伊所駕駛之油罐
車等語。惟證人吳璟暉於八十五年一月二十日下午警詢時指稱：
「發生時我看手錶是八十五年一月二十日七時二十分，是一部大
型油罐車，車牌號碼為ＲＣ─九六五號，致（至）於顏色我不敢
肯定，因我當時心祇想去記該車牌號碼，心裡一直想號碼不能忘
。」「我是看見該車撞到那女子逃逸後，我駕車由後追趕記下該
車號牌。我看了該油罐車左上角號碼為ＲＣ─九六五號沒錯。」
「經我指認就是這種油罐車不錯，油罐車上的號碼九六五也沒錯
，祇是我看見的英文字是ＲＣ不是ＲＧ。」「肇事車子肇事時我
親眼見是車子的右邊車輪輾過，當時我是緊跟在肇事車後，看得
很清楚。」；並於第一審法院調查時證稱：「從肇事地點至中油
油庫……路程約為兩公里」（見八十五年一月二十日基警分三刑
字警卷第五至六頁、第一審卷第三十四頁）；參以證人林鑠典於
檢察官偵查時證以：「（問：桃園車中有無ＲＣ─九六五的車？
）我們有ＲＪ、ＲＥ、ＲＧ，沒有ＲＣ開頭的，九六五的車則只
有ＲＧ─九六五乙部）」；及被告於八十五年一月二十一日警詢
時自承：「……在（八十五年一月二十一日早上）七時二十分，
下五堵交流道到石門油庫灌油。」「（問：當時石門油庫進出之
油罐車車號九六五阿拉伯數字的車子有幾部？）車號阿拉伯數字
是九六五號的祇有我一部車，是我駕駛」各等語（見上開警卷第
二頁背面）。又被告所駕駛之ＲＧ─九六五號油罐車除車體右下
方懸有車牌外，並於左上方噴漆「ＲＧ─九六五」字體，該車牌
號碼字體長二十公分，寬十公分，係白底紅字，亦經第一審法院
勘驗屬實，有第一審法院八十五年十月四日勘驗筆錄、被告所駕
油罐車照片，及被告八十八年八月十九日刑事陳報狀狀附之案發
地點與石門油庫位置圖（見第一審卷第三十二頁背面、原審上訴
卷第七十六頁、原審更一卷第五十三頁），果證人吳璟暉等所證
及上開資料無誤，石門油庫與肇事地點既非緊鄰，相距達兩公里
之遠，為目視所不及，如被告當日確係經由五堵中油專用交流道
下高速公路後，逕至石門油庫，並未經過汐止市區及肇事地點，
何以證人吳璟暉卻能見及被告之油罐車於當日行經肇事地點後，
於早上七時二十分許，進入石門油庫？證人吳璟暉有無誤認「九
六五」車牌號碼之可能？原判決未詳酌慎斷，並說明其取捨之心
證理由，即有判決理由不備之違法。（二）客觀上為法院認定事
實及適用法律之基礎之證據雖已調查，而其內容未明瞭者，即與
未經調查無異，如遽行判決，仍屬應於審判期日調查之證據而未
予調查。原判決雖說明：依中央警察大學之鑑定結果及鑑定人程
玉傑之證述內容，被告所駕駛之車號ＲＧ─九六五號油罐車於八
十五年一月二十日上午七時至七時二十分間，並未如證人吳璟暉
所指之油罐車自肇事時起，加速逃逸現場至石門油庫止，經其一
路追趕一、二分鐘即當日七時十八分許至七時二十分間，有維持
時速達七十公里之情事，反而依鑑定結果顯示，被告駕駛之油罐
車於該時間內之車速相當緩慢，幾乎是零，並未見有加速行駛之
情形，且亦無證據證明該行車紀錄儀時間約較正常時間快約十分
鐘，被告供述其行車紀錄儀時間約較正常時間為快之情事，應予
排除等情（原判決第八頁第一至十六行）。惟被告於八十五年一
月二十日警詢時供承：「在（八十五年一月二十一日早上）七時
二十分下五堵交流道到石門油庫灌油，於七時三十分灌好油，之
後再到中山二路加油站」（見上開警卷第一頁背面）；證人吳璟
暉於同日警詢時指稱：「……我見肇事當時車子完全沒停下來，
該車當時速度約六、七十公里每小時」（見上開警卷第五頁背面
）；並於原審審理時證稱：油罐車輾壓過被害人後，伊按喇叭，
油罐車煞車燈踩一下有停頓二、三秒，加速往前開，伊就跟著一
直追，沿路伊還是按喇叭，伊追到油罐車開進五堵加油站油庫，
那時伊看手錶是七時二十分，案發現場距油庫開車以正常速度約
一、二分鐘各等語（原審卷第二卷第五十三至五十四頁），又依
原審委請中央警察大學鑑定結果：該油罐車八十五年一月二十日
上午七時○分起至七時十分間速度均為零，七時十一分起至七時
十五分之速度為時速五十至十公里不等，七時十六分之速度為五
十公里，七時十七分之速度為六十八公里，其後七時十八分起至
七時三十三分之速度均為零，七時三十四分起，始以時速五公里
起，開始加速前進等情，有該校九十三年三月五日校鑑科字第○
九二○○○一二六一號鑑定書在卷可佐（見外放鑑定書）。參以
鑑定人即中央警察大學副教授程玉傑於原審結證稱：「七時十八
分後有停止，到七時二十一分有稍微移動，速度很慢，二十一分
至三十三分車子有斷斷續續移動，車速相當慢，幾乎是零」等語
（見原審卷第一卷第二○○頁），及本件肇事地點至石門油庫之
行車時間，依時速四十至五十公里計算約為二分鐘等情，業經檢
察官勘驗屬實，有勘驗筆錄可證（見偵查卷第九頁）。果被告所
供及證人所證無誤，被告之油罐車於當日七時二十分以前已進入
石門油庫灌油，約停頓十分鐘後，於七時三十分左右，才駛離該
油庫，則於灌油之期間，其行進速度似應為零，又依檢察官勘驗
結果，自肇事地點至石門油庫之行車時間，依時速四十至五十公
里計算約為二分鐘，如依五十至六十八公里時速行進，應約一分
鐘餘，即可自肇事地點至石門油庫。原判決既認定被告之行車紀
錄儀之時間所載無誤，則如依上開行車紀錄儀之鑑定結果，被告
似曾自七時十七分起，將原於七時十六分之時速五十公里，加速
至六十八公里之時速，迨七時十八分起其速度始歸零，自七時三
十四分起，才又開始加速行進。上開紀錄是否顯示被告當日早上
七時十六分以五十公里時速前進，於七時十七分起，加速至六十
八公里，並於七時十八分即抵達石門油庫，迨七時三十三分始離
開該油庫？此與證人吳璟暉所證：其見及之油罐車於肇事後曾加
速以約七十公里逃離現場，經其尾趕一、二分鐘後，見該車進入
石門油庫之情節是否相符？又被告雖辯以：其係自五堵之中油專
用交流道下高速公路，即逕駛至石門油庫云云，然其自五堵之中
油專用交流道下高速公路，駛往石門油庫之距離如何？其間行車
時速又如何？其所供情節能否與該行車紀錄儀所載行車速度一致
？其實情為何，既關係被告有無上述犯行之認定，自有詳加調查
，釐清真相之必要，原判決未遑究明，資為判斷之依據，遽行判
決，仍有證據調查未盡之違法。檢察官上訴意旨執以指摘，非無
理由，應認原判決仍有撤銷發回之原因。
據上論結，應依刑事訴訟法第三百九十七條、第四百零一條，判
決如主文。
中　　華　　民　　國　九十六　年　　二　　月　 十五 　日
                      最高法院刑事第五庭
                          審判長法官  林　增　福
                                法官  邵　燕　玲
                                法官  張　清　埤
                                法官  陳　世　雄
                                法官  蔡　國　在
      本件正本證明與原本無異
                                      書  記  官
中　　華　　民　　國　九十六　年　　三　　月　　二　　日
                                                z
